臺灣桃園地方法院刑事判決　　　　　　　 99年度訴字第881號
公　訴　人　臺灣桃園地方法院檢察署檢察官
被　　　告　劉林義
輔　佐　人　
即被告之姐　劉采婕
指定辯護人　孫志堅律師
上列被告因妨害性自主罪案件，經檢察官提起公訴（99年度偵字
第22601號），本院判決如下：　　　
    主  文
劉林義無罪，令入相當處所，施以監護貳年。
    理  由
一、公訴意旨略以：被告劉林義於民國99年9 月6 日下午4 時20
    分許，至桃園縣中壢市○○路○ 段450 號「家樂福賣場」內
    ，見代號0000-0000 （真實姓名年籍詳卷，以下稱甲女）之
    5 歲女童年幼無知且獨自一人，竟基於強制猥褻之犯意，手
    持洋娃娃及玩具汽車，誘騙甲女與其至賣場之男廁內，並將
    廁所之門由內反鎖，再以雙手及臉部碰觸甲女之腹部及下體
    ，強行對甲女為猥褻行為。嗣經甲女在廁所內大聲哭泣，哭
    聲為賣場內之料理店負責人高知亨、顧客王翠萍所聽聞，遂
    進入男廁內察看發現，報警當場查獲。因認被告涉犯刑法第
    224 條之1 之加重強制猥褻罪嫌。
二、證據能力方面：
    本案所引用之供述及非供述證據，經本院依法踐行調查證據
    程序，檢察官、被告及指定辯護人均不爭執各該證據之證據
    能力，且亦查無依法應排除其證據能力之情形，是後述所引
    用證據之證據能力均無疑義，先予敘明。
三、實體方面：
（一）訊據被告於本院準備程序及審理時固坦承有拿洋娃娃及玩
      具汽車與甲女一起進入家樂福賣場之廁所內，並有用手摸
      甲女的頭之行為（見本院訴字卷第58頁反面、164 頁反面
      ），至其有無對甲女為加重強制猥褻之犯行，被告先於本
      院羈押訊問時坦認稱：「（問：你是否有用你的額頭碰那
      個小女生尿尿的地方？）是的。」、「（問：這段期間你
      除了用額頭碰他尿尿的地方，還有無用手碰他的尿尿的地
      方？）有。」等語；於本院準備程序中復改稱：「（問：
      你帶小妹妹進去之後，你用手摸他哪裡？）都沒有。」、
      「（問：你之前不是說用手摸他尿尿的地方？）沒有。」
      等語；於本院審理時又稱「（問：你有無用你的頭去碰他
      的肚子？）沒有。」、「（問：你有無用你的手去碰小妹
      妹的的肚子？）沒有，有。」、「（問：他是你摸他的頭
      之後哭還是你對他做其他的事他才哭？）對。」等語（見
      本院訴字卷第9 頁反面至第10頁、第28頁至第28頁反面、
      第164 頁反面至第165 頁），固有前後不一之情形，然經
      本院勘驗甲女於99年9 月6 日之警詢筆錄，內容略以（見
      本院訴字卷第134 頁）：
      警員：好，做壞事，阿姨講一次，他就關十年。你說他做
            壞事，用手摸你尿尿的地方，對不對？
      被害人：（點頭）
      警員：好，關十年。
      社工：關起來。
      被害人：（點頭）
      警員：有沒有用頭頭去碰你尿尿的地方？
      被害人：（點頭）
      警員：有，抓去關。還有用哪裡？
      被害人：沒有。
      警員：沒有喔。那他，阿姨問，你只要說對或不對就好了。
            他有沒有脫你衣服？
      被害人：（搖頭）
      警員：沒有。他用手摸你尿尿的地方？
      被害人：（點頭）
      警員：伸進內褲裡面嗎？
      被害人：（搖頭）
      警員：在內褲外面摸是不是？
      被害人：（點頭）
      是被告確有於前揭時、地，以頭、手觸碰甲女下體之違反
      甲女意願之方式對甲女為強制猥褻行為，應堪認定。至甲
      女於同日最初警詢時固曾數次對於員警或社工問被告當時
      有無觸碰到甲女尿尿的地方或「下面」時，甲女曾以「搖
      頭」方式回應（見本院訴字卷第123 頁反面、第124 頁、
      第125 頁），然經本院當庭勘驗甲女之警詢光碟，警詢過
      程中甲女最初只要員警或社工提及被告觸碰到其下體或相
      關之問題時，均呈哭泣、抗拒回答、搖頭等消極不配合之
      態度回應之，並多次向社工表示不願意繼續接受詢問，經
      員警、社工等人安撫後並逐步鋪陳問題詢問後，甲女始就
      被告之行為過程以「點頭」方式陳述如前，而性侵害案件
      之被害人於證述時因該案件類型多涉及自身身體私密處遭
      侵害之細節且情節多屬隱晦而不堪，衡情已難要求一般成
      年人於事後為正常回憶及證述，況甲女乃93年出生之幼童
      ，其記憶力與陳述能力及對於「性」概念之理解本不得與
      一般成年人相提並論，是縱甲女於警詢過程中最初曾就「
      被告是否曾觸碰其下體」此一問題有不同之回應（如搖頭
      ），於偵查中及本院審理中亦均採取消極不願陳述之態度
      （見本院訴字卷第136 頁-150頁、第85頁反面-86 頁），
      亦不得執此逕認其先前於警詢之證詞全然不可採。此外，
      甲女上開證述情節核與證人高知亨、王翠萍與警詢及偵訊
      中證述相符，且有扣案之洋娃娃及玩具汽車各1 個在卷可
      稽。本件事證明確，被告上開行為堪可認定。
（二）惟按行為時因精神障礙或其他心智缺陷，致不能辨識其行
      為違法或欠缺依其辨識而行為之能力者，不罰。刑法第19
      條第1 項定有明文；再其行為不罰者，應諭知無罪之判決
      ，刑事訴訟法第301 條第1 項亦有規定。被告上開行為，
      固核與刑法第224 條之1 之加重強制猥褻罪之客觀犯罪構
      成要件相當，然查：
   1、被告於本院審理時，對於某些設問固能切合問題而回答，
      然其大部分均使用肯定及否定之字彙例如「是、不是」、
      「有、沒有」等無結構性之單詞回答問題，幾乎未見被告
      使用具有邏輯性之完整語句。例如檢察官與被告之問答：
      「（問：那天廁所裡面有幾個小房間？）壹個。」、「（
      問：你知道什麼是小房間？）對。」、「（問：小房間就
      是上大號的地方？）對。」、「（問：壹個還是兩個？）
      壹個而已。」、「（問：你帶小妹妹進去之後有無將門關
      起來？）有，很大力。」、「（問：有無把門鎖起來？）
      沒有，那個已經壞掉了。」、「（問：為何要關門？）那
      個門壞掉了，很緊。」、「（問：為何要去男生廁所？）
      不知道。」、「（問：為何不去女生廁所？）不知道。」
      、「（問：那個小妹妹有無說要去那個廁所？）左右。」
      、「（問：他有無跟你說去哪壹個？）有。」、「（問：
      他說要去那一個廁所？）女生。」、「（問：是你帶小妹
      妹去廁所的嗎？）對。」、「（問：你那個時候想要上廁
      所嗎？）沒有。」、「（問：為何要選在那個廁所的小房
      間？）不知道。」、「（問：為何不在外面玩？）不知道
      。」、「（問：你是怎麼從家裡到那個地方？）廁所。」
      、「（問：你怎麼過去的？）二樓。」、「（問：你是從
      家裡走到那裡的嗎？）走路。」、「（問：走了多久？）
      沒有。」、「（問：洋娃娃及玩具汽車是從家裡帶過去的
      嗎？）對。」、「（問：知不知道洋娃娃及玩具汽車是什
      麼時候買的？）要用的。」、「（問：要做什麼用的？）
      要玩。」、「（問：跟誰玩？）跟我姐姐玩的。」、「（
      問：知道什麼是男生女生？）女生。」、「（問：知道什
      麼是女生男生嗎？）女生。」、「（問：知道什麼是好人
      壞人？）壞人。」、「（問：知道什麼是壞人好人嗎？）
      好人。」等語（見本院訴字卷第161 頁反面至163 頁），
      就被告上開回答觀之，對於被問到無法以「單詞」回答之
      題目時，或題意超越被告理解能力範圍時，被告似仍會選
      擇其所理解之「單詞」字彙陳述，以致常有語意不合邏輯
      之情形（如問及為何要關門？怎麼過去的？走了多久等問
      題時，被告之回答均呈答案與問題無法配合之情形），又
      例如被告於準備程序時供稱：「（問：你是否知道沒有經
      過別人同意就將別人帶到廁所去是不對的事情？）有。」
      、「（問：有是知道還是不知道？）不知道。」、「（問
      ：所以你不知道你這樣的行為不對？）是。」、「（問：
      你現在是否知道？）沒有。」等語（見本院訴字卷第58頁
      ），及被告於本院審理時與審判長之問答：「（問：你有
      無用你的頭去碰他的肚子？）沒有。」、「（問：你有無
      用你的手去碰小妹妹的肚子？）沒有，有」、「（問：在
      廁所裡面，小妹妹有沒有哭？）有。」、「（問：你知道
      為何要哭？）不知道。」、「（問：他是你摸他的頭之後
      哭還是你對他做其他的事情他才哭？）對。」、「（問：
      你有沒有在廁所裡面要抱小妹妹？）有。」、「（問：你
      為何要抱他）沒有。」、「（問：當時你沒有說，你帶的
      洋娃娃及玩具汽車要給小妹妹？）有。」、「（問：你有
      跟小妹妹說要帶他去買玩具汽車及洋娃娃？）對，嗯。」
      、「（問：你平時跟誰住在一起？）我。」、「（問：你
      是一個人去家樂福的？）沒有。」、「（問：你那天去家
      樂福做什麼事情？）我不知道。」、「（問：你是一個人
      去家樂福的？）沒有。」「（問：你跟誰去的？）一個而
      已。」、「（問：為什麼後來你會跑出去廁所？）沒有。
      」等語（見本院訴字卷第164 頁反面-165頁反面），亦呈
      與前述相同之情形，甚至出現前後問答間矛盾或毫無關連
      、邏輯性的回答（如問及被告是否在廁所要抱被害人，又
      為何要抱時之問答），是被告是否果理解問題之意義，或
      理解至何程度，甚至當其回答時是否知悉所使用字詞之意
      涵，因被告受限於表達能力，本院無從得知，然由以上各
      節，可認被告確實因智力障礙致理解力及表達能力各方面
      均受相當程度之限制。是前揭與被告之問答中，固有部分
      被告之回答乃切合問題意旨，然被告既有前述之障礙，似
      難僅依此逕認被告有自白犯行，或於行為時已經理解其行
      為之社會意義或任何之規範存在。再佐以經本院送行政院
      退除役官兵輔導委員會桃園榮民醫院鑑定被告之精神狀況
      ，證人即心理師林雅玲於本院審理時證稱：被告在作心理
      衡鑑時，被告的陳述及理解都有部分障礙，被告可以部分
      理解伊在問的內容，但是可能不是全部瞭解，所以伊也不
      能確定被告是不知道問題的答案而答錯，還是不理解問題
      的內容而答錯。例如伊問他一年有幾個月，他回答一個月
      ；伊問他幾歲，他會回答60歲等語（見本院訴字卷第94頁
      反面），益徵被告對於外在事物理解與認知功能上確實有
      其缺損，致其回答內容常有不合邏輯，而無法與問題對應
      之情形。
   2、至證人即鑑定人張登萍醫師於本院審理時結證稱：「（問
      ：鑑定報告第一頁第一大項第3 點你做的判斷是（被告）
      可能知道是不對的，是否意味不能夠最終瞭解被告之理解
      情形，而不排除被告有可能是不知道，又或者不知道是不
      對的？）有可能，被告他是一個中度智能不足之病患，但
      是完全不知道應該是比較少。」、「（問：照你所述，顯
      然就關於犯罪後會不會後悔是牽涉社會規範層次的問題，
      是否表示被告他是屬於不理解你的問題，所做的回答可能
      性較大？）我認為被告應該沒有不理解我的問題，而且我
      有再問他是否會再做同樣的事，他回答不會。所以我認為
      他前面所做的事情，他知道是不對的。」、「（問：在本
      案一開始，審判長詢問被告的出生年月日時，被告的答覆
      是昨天，請問依你專業醫師的經歷來看到底被告是不能理
      解問題，還是能理解問題，但受限於詞彙而無法回答？）
      不能理解。」、「（問：方才辯護人所問的最後一個問題
      ，你的回答其理由為何？）單就此一問題不能理解，並非
      全部問題不能理解。病人對於出生年月日這樣抽象的問題
      太過簡化，可能被告無法理解。」等語（見本院訴字卷第
      89 頁 反面至90頁），足見證人即鑑定人於鑑定過程中並
      未完全」排除被告無法理解本案行為所代表之社會意義或
      禁止本案行為之規範價值何在之可能性存在，又鑑定人進
      一步解釋認為被告應該理解其所提問之問題，理由為：「
      被告回答說不會再做相同的事情。」，然被告自案發後99
      年9 月7 日遭檢察官聲請羈押獲准，至99年12月14日至桃
      園榮民醫院為精神鑑定時，已遭羈押而拘束自由將近3 月
      ，且歷經警詢、檢察官及法院之訊問，基於此一原因，縱
      或被告行為時不瞭解規範何在或本案行為係遭禁止，然事
      後已經遭受剝奪人身自由之「處罰」，亦應已經於事後藉
      此理解其行為「不對」，故似難以被告於鑑定時答覆以不
      會為相同行為，而逕認為被告行為時有充分理解本案行為
      規範，證人張登萍此部分證述，恐忽略被告案發後遭受強
      制處分後心理狀態之變化，要難執以為不利被告之認定。
      又依鑑定報告指出，被告之智力換算心智年齡約4 至5 歲
      ，整體智能落在中度智力障礙（偏向重度），顯示被告長
      期對字詞意義的理解能力、適當表達字詞、短期記憶力、
      判斷能力、組織計畫與問題解決能力上有中偏重度之障礙
      存在（見本院訴字卷第43-44 頁），而本院質以被告「出
      生年月日」、「幾歲」等簡單之基本問題時，被告已無法
      理解該問題內容而為陳述，關於本案細節與經過，於審理
      中亦無法完整瞭解問題或完整表達其陳述，已如前述，更
      遑論要求其理解具備抽象規範意義之「強制猥褻」之意涵
      ，再觀諸甲女所述被告本件之行為模式，係以洋娃娃及玩
      具汽車與甲女偕同進入廁所後，被告再以頭及手觸碰甲女
      之下體，已如前述，而最初被告係帶甲女進入女廁時，是
      經甲女告知被告這是女廁後，被告始改帶甲女前往男廁即
      本件之案發地點等情，業據證人王翠萍於偵訊中證述明確
      （見偵卷22601 號卷第52頁），是被告對於「男生」、「
      女生」之意義與區別似非完全理解，又被告以頭部觸碰甲
      女下體之行為，亦與一般滿足性慾之行為態樣有所不同，
      而依上開鑑定結果被告心智年齡僅有4 至5 歲，依被告之
      心智障礙程度，是否得僅依被告有上開之客觀行為，遽認
      被告主觀上已經認知規範存在甚而對甲女有「強制猥褻」
      之故意，即不無疑問。
   3、以刑法為例，法律規範乃群體於社會生活演進下，將某些
      規範之核心價值抽繹而形塑為附帶處罰條件之「刑法條文
      」規定，而要求生活於社會之群體共同遵守，以藉此達到
      各種不同目的（如保護特定族群或追求效率），許多規範
      中，除自然法有處罰之行為外（如殺人、放火等自然犯）
      ，更有其他因應社會生活而創設之法定犯（如偽造文書等
      ），尤其後者更需要透過教育與學習而得知，被告既為中
      度偏重度之智能障礙者，以其對於前揭基本問題之理解障
      礙，是否有能力對於「性」、「身體自主權」、「猥褻」
      等抽象意義為瞭解，即非無疑，再佐以鑑定報告書之「六
      、結論與建議」亦指出，被告長期有記憶力、判斷力及抽
      象思考功能缺損，而其行為有不符社會及違反社會規範者
      （即本案），應是在判斷力、認知功能缺損及原始生物行
      為模式趨動下而產生的行為（見本院訴字卷第44頁），故
      要難認為依被告之智力障礙程度，行為時已經辨識其行為
      違法，至鑑定報告結論及證人即鑑定人張登萍於本院證述
      時，均認為被告因智能障礙，有「顯著降低」其辨識社會
      規範能力之情形，然其程度何以達「顯著降低」而非「無
      法辨識」，並未具體說明理由，而判斷被告於行為時是否
      不能辨識其行為違法或辨識能力顯著降低之情形，乃本院
      依職權而為判斷，基於前開說明，該鑑定報告此部分之結
      論即為本院所不採。
（三）綜上所述，被告雖有公訴人所指之上開犯行，然因其於行
      為有因精神障礙致不能辨識其行為違法之情形，依照前揭
      刑法第19條第1 項規定，其行為自屬不罰，依刑事訴訟法
      第301 條第1 項規定，應為被告無罪之諭知。
（四）末按因刑法第19條第1 項之原因而不罰者，其情狀足認有
      再犯或有危害公共安全之虞時，令入相當處所，施以監護
      ，期間為5 年以下，刑法第87條第1 項、第3 項前段定有
      明文。經查，被告既經本院認定其行為時因其中重度智能
      障礙之心智缺陷，致不能辨識其行為違法，已如前述，而
      依刑法第19條第1 項規定諭知被告無罪，然本院審酌其雖
      無法辨識其行為之違法性，然其所為確已造成被害人甲女
      之身心戕害，且依被告心智缺陷情形，足認被告之行為有
      再犯之虞，行政院國軍退除役官兵輔導委員會桃園榮民醫
      院100 年1 月4 日桃醫醫字第1000000086號函暨函覆之精
      神鑑定報告書亦同認被告行為模式有重複性（參見本院訴
      字卷第44頁），是為預防被告再為類似之違法行為而不自
      知，導致危害社會秩序，造成更多被害人受害，實有使其
      接受持續規則之精神科評估與治療之必要，爰併依刑法第
      87 條 第1 項、第3 項規定，宣告令入相當處所施以監護
      2 年，以資矯正，並啟其新生。
據上論斷，應依刑事訴訟法第301 條第1 項、第2 項，刑法第19
條第1 項、第87條第1 項、第3 項，判決如主文。
本案經檢察官洪敏超到庭執行職務。
中    華    民    國    100     年    5     月   12    日
                  刑事第十二庭  審判長法  官  許雅婷

                                      法  官  羅國鴻

                                      法  官  黃裕民
以上正本證明與原本無異。
如不服本判決應於收受判決後10日內向本院提出上訴書狀，並應
敘述具體理由。其未敘述上訴理由者，應於上訴期間屆滿後20日
內向本院補提理由書( 均須按他造當事人之人數附繕本) 「切勿
逕送上級法院」。 
                                      書記官  蕭秀蓉
中    華    民    國   100    年    5     月    12    日